---
title: "Quelques tests d'hypothèses"
subtitle: "Rapide Introduction à R"
author: "Vincent Guillemot"
date: "Jeudi 10 sept. 2015"
output: ioslides_presentation
---

## Test d'hypothèse

 * Hypothèse nulle : généralement un _statu quo_
 * Hypothèse alternative : généralement ce que l'on veut montrer
 * Risque de 1ère espèce : $\alpha$, probabilité de rejeter l'hypothèse nulle à tort
 * Risque de 2ème espèce : $\beta$, probabilité de ne pas rejeter l'hypothèse nulle à tort
 * Appariement : avant/après, jumeaux etc.
 
## Statistique

> Un estimateur d'un paramètre de population est appelé une *statistique*. [@Zar1990]

 * Calculée à partir des mesures.
 * Dépend de la taille de l'échantillon.
 * Suit une certaine loi
    + tabulée ou non,
    + approximée ou non,
    + sous certaines hypothèses sur la distribution de l'échantillon ou non.

Caractéristique importante : le _*nombre de degrés de liberté*_ (souvent noté `df`).

## p-valeur

 > Hypothèses : une statistique $S$ suit une certaine loi $f$. Après calculs, pour notre échantillon, la valeur de la statistique vaut $s$. *Si l'hypothèse nulle était vraie, quelle serait la probabilité d'obtenir une valeur égale ou plus grande que $s$ ?*

```{r, echo=F, fig.align="center"}
par(family="sans")
plot(dnorm, xlim=c(-4,4), axes=F, xlab="", ylab=expression(f), lwd=2)
grid()
t1 <- seq(-4,-1.96, l=100)
t2 <- seq(1.96,4, l=100)
polygon(c(t1, rev(t1)), c(dnorm(t1),rep(0,100)), col=scales::alpha("steelblue",0.5), border = NA)
polygon(c(t2, rev(t2)), c(dnorm(t2),rep(0,100)), col=scales::alpha("steelblue",0.5), border = NA)
axis(side = 1,at = 1.96*c(-1,1), labels = c("-s","s"),tick = F)
```

## Exemples

Paramétriques | Non-paramétriques
---|---
`t.test` | `wilcox.test`
`aov` | `kruskal.test`
`var.test` | `ansari.test`
`bartlett.test` | `fligner.test `
`cor.test` | `cor.test `

## Utilisation de `~`

Les formules peuvent également s'utiliser pour spécifier à R la structure des
données dans l'utilisation d'un test.

```{r, eval=F}
data("PlantGrowth")
pg <- PlantGrowth
kruskal.test(weight ~ group, data=pg)
```

## Exercice 1

Comptez le nombre d'utilisateurs de Mac dans la salle. Comparez la proportion des utilisateurs de Mac (avec un test de comparaison des proportions) à une valeur théorique de 50%.

## Exercice 2

 1. Stockez dans une matrice 1000 échantillons gaussiens ($\sim \mathcal N(0,1)$) de taille 20.
 2. Pour chacun de ces échantillons, faites un t-test de comparaison des moyennes entre deux sous-ensembles de taille 10.
 3. Comptez le nombre de p-valeurs inférieures au seuil de 0.05 (i.e. le nb d'hypothèses nulles rejetées).
 4. Représentez côte à côte :
    + l'histogramme des _p-values_,
    + et la courbe des _p-values_ ajustées (`p.adjust`) en fonction des _p-values_.


